【裁判字號】    98,易,980
【裁判日期】    980727
【裁判案由】    妨害自由
【裁判全文】
臺灣臺北地方法院刑事判決               98年度易字第980號
公  訴  人  臺灣臺北地方法院檢察署檢察官
被      告  乙○○
            甲○○
共      同
選任辯護人  姜明遠律師
上列被告因妨害自由案件，經檢察官提起公訴（97年度偵字第23
996 號），本院判決如下：
    主  文
乙○○共同以脅迫使人行無義務之事，處拘役肆拾日，如易科罰
金，以新臺幣貳仟元折算壹日。
甲○○共同以脅迫使人行無義務之事，處拘役伍拾日，如易科罰
金，以新臺幣貳仟元折算壹日。
    事  實
一、緣乙○○於民國94年9 月26日經本院拍賣程序取得門牌號碼
    為臺北市○○區○○路411 號1 樓、2 樓之房地（下稱系爭
    房地），惟因系爭房地並未執行點交程序，故系爭房地仍由
    柯賜海占有，其後因柯賜海入監服刑，乃由柯賜海委由丙○○管理，而由丙○○實際占有系爭房地。甲○○因見乙○○
    遲遲未能取得系爭房地之占有，乃與名為「江文章」及真實
    姓名年籍均不詳之成年男子共2 人，邀丙○○於97年8 月23
    日在臺北市○○○路某處「麥當勞」餐廳（下稱民生東路麥
    當勞）內洽談，而與丙○○達成於收取新臺幣（下同）20萬
    元後放棄占有系爭房地之協議。惟丙○○事後反悔無下文，
    乙○○及甲○○均明知應循法律途徑解決民事糾紛，不得逕
    自強迫他人行無義務之事，卻因認丙○○不遵守約定而無解
    決意願，且乙○○已持續付出系爭房地之管理費及銀行貸款
    利息，為儘速取得系爭房地占有，乃心生偏差，竟與名為「
    江文章」及真實姓名、年籍均不詳之成年男子約5 人，共同
    基於使人行無義務之事之犯意聯絡，由乙○○於97年8 月26
    日下午5 時許，以電話與丙○○相約於同日晚上7 時30分許
    ，在位於臺北市中山區○○○路○段86號2 樓之「麥當勞」
    餐廳（下稱南京東路麥當勞）內洽談搬遷補償事宜後，即由
    乙○○及甲○○夥同該等成年男子一同前往，並由部分成年
    男子分別佇立於南京東路麥當勞內部樓梯及外部騎樓，對丙○○施以心理壓力，並於丙○○不願當場同意放棄系爭房地
    之占有時，即由「江文章」及另一成年男子輪流以三字經咒
    罵丙○○（涉嫌公然侮辱部分未據告訴），再將5 萬元置於
    桌上脅稱：你一定要收這5 萬元，且須簽立「使用權搬遷拋
    棄書」，若不收或不簽，看你樓梯走不走的下去，樓下還有
    很多人等語，而由乙○○及甲○○在旁觀看。丙○○因此心
    生畏懼而當場簽署「使用權搬遷拋棄書」，並於收取5 萬元
    後離去，使丙○○行無義務之事。
二、案經丙○○（已撤回告訴）訴由臺北市政府警察局中山分局
    報告臺灣臺北地方法院檢察署偵查起訴。
    理  由
壹、證據能力部分
一、證人丙○○於警詢中之陳述
（一）按被告以外之人於審判外之言詞或書面陳述，除法律有規
      定者外，不得作為證據，刑事訴訟法第159 條第1 項定有
      明文。
（二）查證人丙○○在警詢中之陳述，係為審判外之陳述，且係
      以告訴人身分所為，顯有使被告受刑事處罰之意，無較為
      可信之特別情況，且證人丙○○已於檢察官偵查及本院審
      理中到庭證述明確，其於警詢中之陳述尚非證明犯罪事實
      存否所必要，又無其他法定得為證據之例外事由，揆諸前
      揭說明，該等警詢中之陳述自不得作為證據。
二、證人丙○○及丁○○於偵查中之證述
（一）按被告以外之人於偵查中向檢察官所為之陳述，除顯有不
      可信之情況者外，得為證據，刑事訴訟法第159 條之1 第
      2 項定有明文。
（二）查證人丙○○與丁○○於偵查中向檢察官所為之陳述，業
      經檢察官命其具結以證人身分據實陳述，已有偽證罪之處
      罰足供擔保，且無顯不可信之情況，揆諸前揭說明，自有
      證據能力。
三、有關本案下述用以認定被告乙○○、甲○○犯罪事實之相關
    證據，檢察官及被告與辯護人均不爭執其證據能力，且核該
    等證據之取得並無違法情事，且無不宜為證據之情形，均有
    證據能力，核先敘明。
貳、本院實體審認：
一、訊據被告二人固不否認被告乙○○有於97年8 月26日晚上7
    時30分許，與數名男子在南京東路麥當勞與證人丙○○洽談
    搬遷補償事宜，並於當日由證人丙○○簽署「使用權搬遷拋
    棄書」及收取5 萬元之事實，惟矢口否認有何妨害自由犯行
    ，辯稱：渠等和同行之人均未出言恐嚇，渠等於他人出言咒
    罵丙○○時，也有出面制止，並沒有妨害自由之意。另甲○○當時人在樓下，是後來才上樓，並不知道整個過程云云。
    經查：
（一）有關被告二人確有於前揭時、地，夥同5 名成年男子與證
      人丙○○洽談搬離系爭房地之相關事宜，並由其中2 名男
      子出言恫嚇命證人丙○○簽署「使用權搬遷拋棄書」及收
      取5 萬元之事實，業據證人丙○○先於偵查中證稱：案發
      當天是在5 點多的時候由乙○○打電話相約在麥當勞，伊
      以為只有乙○○一個人來，結果是乙○○和甲○○與5 、
      6 個人一起來，後來其中有人就一直對伊罵三字經，並拿
      1 張使用權搬遷拋棄書要伊簽名及要伊收取5 萬元，伊不
      簽，對方就說看你樓梯走不走的下去，伊會害怕，所以就
      簽名並收下5 萬元。後來乙○○和甲○○先離開，其他人
      叫伊先不要走，過一陣子伊才離開等語（97年度偵字第23
      996 號卷第35-36 頁、第43-46 頁），並於本院審理中證
      稱：乙○○父子到了麥當勞後，沒有講兩句話，旁邊兩個
      先前在民生東路麥當勞見過面像兄弟的人就開始對伊咆哮
      辱罵，表示和他們談就好，且拿出「使用權搬遷拋棄書」
      要伊簽名，並丟出5 萬元要伊收下，伊有表示不想簽也不
      想收，對方看起來要動粗，乙○○父子就起身阻擋，但該
      二人仍表示若不簽或不收，看伊是不是走得出這個樓梯。
      後來伊看對方態度強硬，而且說要讓伊樓梯走不下去，所
      以只好簽名拿錢再離開等語。當時除了乙○○父子以外，
      還有3 位在旁邊，樓梯還有1 位，樓下有兩三部車子內有
      人等語（本院卷第71 -78頁），且經證人丁○○於偵查中
      證稱：伊本來是和丙○○在談事情，後來有一對父子來，
      接著又有5 、6 個人上來一直罵三字經，然後有一個很兇
      的人就對丙○○說，頂多只能給5 萬元，5 萬元你不要就
      算了，我樓下還有很多人，再裝瘋就讓你走不出去。後來
      丙○○很無奈的簽字，伊就拉著丙○○走了，伊當時是很
      害怕，伊看丙○○應該也是有一點怕等語（97年度偵字第
      23996 號卷第46-47 頁）。經核證人丙○○上開指述，對
      於其先後如何遭被告二人夥同之人出言恐嚇及強迫簽署「
      使用權搬遷拋棄書」與收取5 萬元等各節，均能具體描述
      而無矛盾之處，已見證人丙○○上開證詞應非子虛，並無
      誣陷之情，堪可採信。另衡諸證人丁○○與被告二人均無
      嫌隙，本無甘冒偽證罪之風險及良心上之譴責而誣陷被告
      二人，復與證人丙○○上開證詞互核大致相符，堪認渠等
      證詞之可信性。
（二）再者，參以被告乙○○為系爭房地所有人，持續繳納貸款
      費用，被告甲○○為被告乙○○之子，渠等對於丙○○占
      用系爭房地之事實較有利害關係，該等不明成年男子則與
      系爭房地無何關連，堪認該等成年男子若非事前已受被告
      二人委託，何以願意大費周章前往南京東路麥當勞恐嚇證
      人丙○○，足見該等不明成年男子確係由被告二人委託前
      往南京東路麥當勞無疑。又被告甲○○邀集「江文章」等
      友人與證人丙○○於97年8 月23日會面洽談時，「江文章
      」即已對證人丙○○出言：「。。。我先禮後兵。。。」
      ，其後雙方則以20萬元達成搬遷協議等事實，有被告二人
      提出之97年8 月23日民生東路麥當勞對話錄音光碟及譯文
      在卷可查（本院卷第41頁），足見「江文章」早有恫嚇丙○○之情，且可知證人丙○○原係應允收取20萬元後搬離
      系爭房地。而被告二人於偵查中亦供稱：丙○○在案發前
      幾日有約甲○○在民生東路麥當勞談，後來達成以20萬元
      解決，之後丙○○反悔，所以又約在南京東路麥當勞等語
      在卷（97年度偵字第23996 號卷第65-68 頁）；被告甲○○亦於偵查中供稱：丙○○當天很不甘願，一直說不合成
      本，伊就說快一點，不然我們就走了等語在卷（97年度偵
      字第23996 號卷第69頁），足見被告甲○○於證人丙○○
      遭脅迫時確有在場，並可知證人丙○○顯非自願同意僅收
      取5 萬元之搬遷補償。是被告二人既知證人丙○○對於20
      萬元之搬遷補償都已反悔不願接受，且又親眼目睹證人丙○○遭脅迫之過程，當可知證人丙○○確係在不得已之情
      形下始簽署「使用權搬遷拋棄書」及收取5 萬元。
（三）綜上，被告二人先推由被告乙○○邀集證人丙○○出面談
      判，繼則夥同眾多不明成年男子一同前往，並於該等成年
      男子對證人丙○○脅迫時在場而未加以阻止，任令該等成
      年男子使證人丙○○行無義務之事，並因而獲有取得「使
      用權搬遷拋棄書」文件之利益，足見被告二人與該等不明
      成年男子要有犯意聯絡及行為分擔之謀議，至為灼然。
（四）綜上所述，被告二人上開辯解均不足採。本案事證明確，
      被告犯行洵堪認定，應依法論科。
二、按刑法第304 條之強暴、脅迫，祇以所用之強脅手段足以妨
    害他人行使權利，或足使他人行無義務之事為已足，並非以
    被害人之自由完全受其壓制為必要，最高法院28年度上字第
    3650號判例可資參照。又該條所謂之「強暴」，係廣義指直
    接或間接對人行使之有形強制力而言；所稱之「脅迫」，乃
    指以使人生畏懼之意為目的，而以加害之意通知他人。查被
    告二人夥同5 名成年男子一同前往南京東路麥當勞與證人丙○○談判，並由其中2 名男子出言恫稱若不簽署使用權搬遷
    拋棄書並收取5 萬元，則讓證人丙○○無法走下樓梯，致證
    人丙○○不得不簽署使用權搬遷拋棄書並收取5 萬元，業已
    使證人丙○○行無義務之事，核渠等所為，均係犯刑法第30
    4 條第1 項之強制罪。被告二人與成年男子5 名，事前謀議
    ，事後分工，均有犯意聯絡及行為分擔，為共同正犯。爰審
    酌被告二人明知應循正當途徑解決民事糾紛，卻不循合法途
    徑妥適解決，竟夥同他人使被害人行無義務之事，且事後飾
    詞否認犯行，未能徹底悔悟，行為確有不該。惟念及被告乙○○確因丙○○之占用系爭房地而受有損害，被告甲○○因
    見其父遲遲未能處理民事糾紛而參與本案，均非無端藉故滋
    事，且被告二人犯後已與證人丙○○達成和解而撤回告訴，
    尚非全無悔意等一切情狀，分別酌情量處如主文所示之刑，
    並依被告二人之教育程度、社會地位與經濟狀況等情形，分
    別諭知易科罰金之折算標準，以資懲儆。
據上論斷，應依刑事訴訟法第284 條之1 、第299 條第1 項前段
，刑法第28條、第304 條第1 項、第41條第1 項前段，刑法施行
法第1 條之1 第1 項、第2 項前段，判決如主文。
本案經檢察官孫沛琦到庭執行職務。
中    華    民    國    98    年    7     月    27    日
                  刑事第七庭  法  官  林勇如
上正本證明與原本無異。
如不服本判決應於收受送達後10日內向本院提出上訴書狀，並應
敘述具體理由；其未敘述上訴理由者，應於上訴期間屆滿後20日
內向本院補提理由書（均須按他造當事人之人數附繕本）「切勿
逕送上級法院」。告訴人或被害人如對於本判決不服者，應具備
理由請求檢察官上訴，其上訴期間之計算係以檢察官收受判決正
本之日期為準。
                              書記官  葉潔如
中    華    民    國    98    年    7     月    27    日
附錄本案論罪科刑法條全文：
刑法第三百零四條
以強暴、脅迫使人行無義務之事或妨害人行使權利者，處三年以
下有期徒刑、拘役或三百元以下罰金。
前項之未遂犯罰之。


司法院資訊處製作；財團法人民間司法改革基金會備份。
